臺灣高等法院民事判決
108年度重上更二字第162號
上  訴  人  王世寧  
            洪美玟  
            江慶裕    住花蓮縣○○鎮○○路00號                      洪英傑    住○○市○○區○○街00號                      李若綾    住○○市○○區○○路000號0樓
共      同
訴訟代理人  余忠益律師
被上訴人    祝文宇  
訴訟代理人  張人志律師
            連元龍律師

上列當事人間分配表異議之訴事件，上訴人對於中華民國104年7
月13日臺灣臺北地方法院100年度重訴字第1106號第一審判決提
起上訴，經最高法院第二次發回更審，本院於109年5月20日言詞
辯論終結，判決如下：
    主      文
上訴駁回。
第二審及發回前第三審訴訟費用（除確定部分外）由上訴人負擔
。
    事實及理由
一、上訴人主張：伊為原法院96年度執字第23834號強制執行事
    件（下稱系爭執行事件）於民國100年10月3日製作之分配表
    （下稱系爭分配表）所列次序35至40之債權人，被上訴人則
    為該分配表所列次序22之債權人。因其所持參與分配之執行
    名義即大安區調解委員會98年民調字第802號調解書（下稱
    系爭調解書）所列調解債權新臺幣（下同）1億0655萬1808
    元，其中關於債務人廣昌開發建設股份有限公司（下稱廣昌
    公司）與被上訴人於93年2月17日，就位於「台北市金山南
    路投資開發興建案」（下稱金山南路開發案）簽訂之投資及
    保證利潤協議書（下稱系爭協議書），係其二人通謀虛偽而
    簽立，自屬無效。故系爭調解書所列該投資案債權5139萬元
    ，扣除2000萬元（已確定）外，其餘3139萬元為不存在之債
    權，不應列入系爭分配表中參與分配。爰依強制執行法第41
    條第1項規定，求為將系爭分配表所列次序6執行費債權原本
    25萬1120元、次序22債權原本3139萬元剔除，不得列入分配
    之判決（原審為上訴人敗訴之判決，上訴人不服提起上訴；
    未繫屬本院部分，不予贅述）。並上訴聲明：㈠原判決關於
    駁回上訴人後開第二項之訴部分廢棄。㈡系爭分配表所列次
    序6執行費債權原本25萬1120元、次序22債權原本3139萬元
    應予剔除，不得列入分配。
二、被上訴人則以：伊匯款最初雖無投資系爭金山南路開發案之
    意，但因廣昌公司無力清償借款，並已將該資金挪至該建案
    使用，乃於93年2月17日與廣昌公司簽訂系爭協議書，約定
    投資金額為2000萬元，包括股款650萬元、保證獲利650萬元
    、個案投資款1350萬元、保證獲利1350萬元，並協議以年息
    百分之8計算利息，連同利息債權合計為5139萬元，可見兩
    造簽立系爭協議書乃合意將2000萬元借款轉為該建案之投資
    款，故兩造並非通謀成立虛偽債權等語，資為抗辯。並於本
    院答辯聲明：如主文所示。
三、查，㈠兩造均為系爭執行事件之債權人；㈡被上訴人以系爭調
    解書為執行名義，聲請就債權原本1億0655萬1808元參與分
    配，經執行法院列入系爭分配表次序22普通債權（種類：清
    償債務）、次序6執行費85萬2415元等情，有卷附系爭調解
    書、分配表可憑（見原審卷㈠第12至17頁、第82至83頁），
    並為兩造所不爭執，堪信為真。
四、本件應審究為被上訴人與債務人廣昌公司間是否就系爭3139
    萬元通謀成立虛偽債權？茲論述如下：
㈠、按表意人與相對人通謀而為虛偽意思表示者，其意思表示無
    效，民法第87條第1項前段定有明文。又該條項所謂「通謀
    虛偽意思表示」，係指表意人與相對人雙方故意為不符真意
    之表示而言（最高法院50年台上字第421號判例意旨參照）
    。其次，當事人主張有利於己之事實，就其事實有舉證之責
    任（參見民事訴訟法第277條前段）。倘第三人主張表意人
    與相對人通謀而為虛偽意思表示者，應由該第三人負舉證之
    責（最高法院院48年台上字第29號民事判例意旨參照）。準
    此，上訴人主張債務人廣昌公司與被上訴人間就系爭3139萬
    元通謀成立虛偽債權乙節，既為被上訴人所否認，則上訴人
    自應就被上訴人與廣昌公司間就系爭3139萬元成立虛偽債權
    乙事，負舉證之責。　　
㈡、上訴人雖舉被上訴人於另案即廣昌公司負責人蕭子邦（91年2
    月25日更名為蕭家和，再於101年6月19日更名為蕭子邦，見
    本院卷第109頁）被訴違反公司法等刑事案件（案列原法院9
    9年度金重訴字第3號事件，下稱另案）中，證述並未同意投
    資金山南路投資案為據（見原審卷㈡第68至69頁、原審卷㈣第
    44至47頁），主張被上訴人與廣昌公司間就系爭3139萬元為
    通謀成立虛偽債權云云。惟查：
　　⒈觀諸被上訴人於另案證述略以：「當初兩筆款項，一筆投
      資仁愛路個案，一筆是公司欠錢，要給付土地尾款，錢不
      夠，所以借給他錢，第一筆有簽立書面契約，第二筆有給
      公司的票。（問：你是投資仁愛路或是金山南路？）我投
      資的都是仁愛路，金山南路我沒有同意，我剛才回答都是
      仁愛路。洪順賢（即廣昌公司董事）希望我投資，但我沒
      有同意。2000萬借給公司，他有開票，我針對公司借的，
      金山南路我沒有投資，也沒有另外借錢。..借款就是我與
      公司之間的往來。（問：2000萬借款，票是否還在，有沒
      有軋票？）票還在，是公司的票，但沒有提示，因為它們
      公司沒有錢。....（問：你在98.10.1.是否向台北地院聲
      請向廣昌公司支付1億0655萬1808元？）是。（問：照你
      當時聲請支付命令理由〈誤載為起訴理由〉第二點是否有提
      到：債權人再投資甲方廣昌公司台北市金山南路投資興建
      案新臺幣2000萬元整，該金額包含再入股金650萬元，並
      保證利潤650萬元。個案投資1350萬元，廣昌公司並保證
      利潤1350萬元整。債權人並依約支付債務人投資款〈此有
      契約書影本一份及存摺轉帳影本可稽〉，是否如此？）當
      初借給公司這筆錢，後來因為要做所謂的債權人，所以照
      公司安排作這樣的陳述。（問：這個陳述是公司安排給你
      的？）是，我們要做債權，廣昌公司討論出來的，我記得
      好幾位，...就是廣昌公司這幾位董事。...（問：依照你
      的聲請狀，你2000萬元投資入股或是借款對象都是廣昌公
      司？）是。（問：你這2000萬不是投資洪順賢個人？）我
      是交給公司的。（問：你說公司安排這樣說詞，聲請支付
      命令，聲請之前，你跟公司有講好？）當初我們有很多投
      資，包含借款，還有其他的費用等，一直都是公司沒有錢
      還給我們，我們必須把這些所花還有所欠的，把我們做一
      個整理，那是經過商議的，就是當初承諾的東西。....（
      問：你借給他們多少錢，為何還要跟他們商議？第二為何
      跟你商議的人，你都不記得？）第一，我們是投資個案，
      當初認為這是非常安全，他是經過銀行保證，經過銀行履
      約保證，我們有保障，過程裡面公司資金不足，我們既然
      投資，就想說讓個案順利開發。我們中間答應短期借款，
      後來公司沒有能力還給我們，變成長期放在那裡，中間還
      有其他需求，我記得還有借款給公司，沒有想到後來產生
      王世寧與公司股東爭執，造成拖累。後來時間隔了很久，
      要拍賣，維持債權，我手上有他們給我的合約債權，借款
      支票等，所以他們找我商議，我們今天要把債權總結整理
      ，就是因為還有其他債權人，所以大家要一樣，要跟大家
      商議，商議時間也過很久，我也忘了商議有哪些人。...
      （問：你沒有投資金山南路，為何狀子裡面同意他們寫金
      山南路？）這筆錢原來借給公司，公司貸款下來後，轉到
      金山南路投資，變成說我的錢短期借款，他們無法還給我
      ，因為他們又投資，這部分我不清楚，他們說他們做了一
      個投資，希望我讓他們處理。（問：你自己主觀意思，你
      有沒有投資金山南路這塊？）他們有提過，我沒有同意。
      （問：支付命令聲請狀誰寫的？）應該是廣昌公司一起討
      論，我記得有經過同意。（問：你有同意聲請這份？）是
      的。（問：上面記載金山南路這塊，實際上你沒有投資金
      山南路？）當初我借錢給公司。（問：這份聲請狀上面，
      你投資2000萬，保證獲利2000萬，不是事實？）這個案子
      他們當初答應我，2000萬我借給公司後，是短期借款，現
      在變成長期借款，他們後來告訴我這筆錢變成金山南路投
      資，所以錢無法還給我，後來檢討時，變成這個方向，資
      金他們已經移走了，我就配合他們，當初不是這個意願。
      （問：短期借款多久？）他們說貸款下來就好，結果沒有
      還給我。（問：你當初借2000萬，有沒有付息？）沒有。
      （問：有沒有保證獲利？）當初是短期，拖成長期。...
      說投資模式，把短期變成長期後，跟我原來投資比例一樣
      回收，應該是這意思。（問：你聲請債權灌水？）我沒有
      灌水，因為原來是短期的，後來變成長期的，長期的獲利
      有長期的算法，他有獲利給我，很多年了。.....」等情
      （見原審卷㈣第45至48頁反面）；再參以證人即廣昌公司
      負責人蕭子邦於同案陳稱：「（問：對證人祝文宇之上開
      證言何意見？）祝文宇（指被上訴人）投資仁愛116土地1
      000萬，其中350萬是公司持股，股東名冊是用張營朱名義
      登記，金山南路開始後洪順賢跟我說，祝文宇有一筆2000
      萬，他們如何約定我不知道，要放到金山南路投資，金山
      南路來說的話，洪順賢跟我說祝文宇投資金山南路，我們
      整個約定，是等到洪順賢把土地整合好，交給公司興建。
      洪順賢說這筆錢祝文宇準備要投資，先放到公司，讓公司
      專案控管，後來不斷協調，2000萬裡面，祝文宇移650萬
      投資公司，現在祝文宇有1000萬在裡面，開發完成，這個
      2000萬股份退回去，我們保證2000萬獲利，之後我們公司
      跟祝文宇借了1400萬，有開支票給他，沒有兌現，之後借
      了850萬，這個沒有開票，跟祝文宇的帳，仁愛路投資100
      0萬，金山南路投資2000萬，因為金山南路沒有開發成功
      ，洪順賢說要處理，公司借款2250萬（1400萬加上850萬
      ），...去年土地被扣押拍賣，我跟另外董事高天來去找
      祝文宇討論，說公司無法經營，債權要協商，祝文宇安排
      他們公司林小姐跟我們洽談，這內容應該是林小姐比較清
      楚。...在我們廣昌公司而言，我們確認廣昌公司欠他錢
      ，包含利息還有欠款，如何登記債權如何辦理都是林小姐
      安排。我問過林小姐，她說有把這些給祝文宇看，包含洪
      順賢跟我說的內容，廣昌公司與祝文宇債權，仁愛路投資
      1000萬，還有包含利潤我們要還他。金山南路認定2000萬
      ，保證獲利2000萬，這是欠他的債權，還有公司欠款2250
      萬，這些加起來就是我們同意的債權，沒有任何虛假的債
      權。...金山南路我們跟洪順賢約定沒有完成之前，廣昌
      公司只是專案管理，進了之後，我們承認債權。（問：買
      的幾筆土地是否公司的錢拿去買的？從祝文宇的2000萬裡
      面支出的，進入公司金山南路專戶的錢支出的。（問：所
      以也是公司支出的？）針對這個案子專案支出。（問：所
      以是你們公司承認這個案子，不是洪順賢承認？）洪順賢
      的錢無法處分，所以進入我們專戶，我們要管理。....（
      問：這2000萬是公司負債，或是洪順賢個人的？）祝文宇
      交待的錢，廣昌公司就是控管，2000萬從這地方支出，洪
      順賢說要處理，處理5年沒有結果，去年祝文宇要跟他協
      商債權，我必須把責任擔起來，因為沒有還，所以把他加
      進去。..過程如祝文宇說的先借錢，後來變成投資。協調
      完後，金山南路開發完後，2000萬變成投資，我們要給他
      2000萬利潤。....」（見原審卷㈣第49頁正反面、第50頁
      反面、第52頁）等情，互核以觀，廣昌公司因金山南路投
      資案購買土地資金短缺，由洪順賢代表廣昌公司向被上訴
      人短期借款2000萬元，並約定於土地辦理貸款後即如數返
      還。嗣因廣昌公司購買土地資金仍無法補足土地款，致無
      法如期還款，廣昌公司積極與被上訴人協商，乃提出將該
      2000萬元借款全數轉為金山南路投資案之投資，並保證被
      上訴人可獲利2000萬元之條件，經被上訴人同意而簽署系
      爭協議書。準此可知，被上訴人與廣昌公司既已合意將20
      00萬元借款轉為金山南路投資案之投資，則被上訴人與廣
      昌公司間就系爭協議書所載之債權（即2000萬元及保證利
      潤2000萬元），顯非屬通謀而成立之虛偽債權甚明。
　　⒉次查，廣昌公司因資金短絀，致金山南路投資案延宕多年
      仍無法完成，無法依系爭協議書履行給付被上訴人2000萬
      元並保證利潤2000萬元，經董事會同意再給付按年息8%計
      算之利息；故被上訴人與廣昌公司於98年9月25日於台北
      市大安區調解委員會成立調解，其中關於系爭金山南路投
      資案之債權（即2000萬元及保證利潤2000萬元外，再加計
      自94年6月30日至98年9月30日按年息8%計算之利息）總額
      為5139萬元（見原審卷㈣第21頁明細表）等情，業經證人
      蕭子邦、李玉娟（即代理被上訴人簽署系爭調解書及製作
      前開明細表之人）於原審證述綦詳（見原審卷㈢第124頁正
      反面、原審卷㈣第3至6頁）；可證廣昌公司就系爭金山南
      路投資案確實積欠被上訴人5139萬元之債務，其二人並無
      虛偽成立債權之可言。
　　⒊此外，上訴人又無法舉證被上訴人與廣昌公司間就系爭313
      9萬元（扣除已確定之2000萬元外）有何通謀虛偽之情事
      ，自難僅憑被上訴人於另案證述中曾提及「洪順賢（即廣
      昌公司董事）希望我投資，但我沒有同意。2000萬借給公
      司，他有開票，我針對公司借的，金山南路我沒有投資」
      等語，即可謂被上訴人與廣昌公司間就該金山南路投資案
      係通謀成立虛偽債權。
　　⒋是以，上訴人舉被上訴人於另案中，證述並未同意投資金
      山南路投資案為據（見原審卷㈡第68至69頁、原審卷㈣第44
      至47頁），主張被上訴人與廣昌公司間就系爭3139萬元為
      通謀成立虛偽債權云云，並無可取。
　㈢、依上說明，被上訴人與廣昌公司間既已合意將原借款2000
      萬元轉為系爭金山南路投資案之投資，且因該投資案無法
      開發完成，經該公司董事會決議，再給付按年息8%計算之
      利息，核計應給付被上訴人5139萬元，並成立系爭調解。
      堪認被上訴人對於廣昌公司確實有系爭3139萬元（即5139
      萬元扣除2000萬元）之債權存在。故上訴人主張其二人間
      就系爭3139萬元係通謀成立虛偽債權，為無效云云，即屬
      無據。　　　
五、從而，上訴人依強制執行法第41條第1項規定，訴請將系爭
    分配表所列次序6執行費債權原本25萬1120元、次序22債權
    原本3139萬元剔除，不得列入分配，為無理由，不應准許。
    原審就此部分為上訴人敗訴之判決，於法核無違誤。上訴意
    旨仍執前詞指謫原判決此部分不當，求予廢棄，為無理由，
    應駁回其此部分之上訴。
六、本件事證已臻明確，兩造其餘之攻擊或防禦方法及所用之證
    據，經本院斟酌後，認為均不足以影響本判決之結果，爰不
    逐一論列，附此敘明。
七、據上論結，本件上訴為無理由。爰判決如主文。
中　　華　　民　　國　　109 　年　　5 　　月　　27　　日
                  民事第九庭    
                      審判長法  官  楊絮雲
                            法  官  李昆霖
                            法  官  郭顏毓
正本係照原本作成。
如不服本判決，應於收受送達後20日內向本院提出上訴書狀，其
未表明上訴理由者，應於提出上訴後20日內向本院補提理由書狀
（均須按他造當事人之人數附繕本）上訴時應提出委任律師或具
有律師資格之人之委任狀；委任有律師資格者，另應附具律師資
格證書及釋明委任人與受任人有民事訴訟法第466 條之1第1項但
書或第2項（詳附註）所定關係之釋明文書影本。
中　　華　　民　　國　　109 　年　　5 　　月　　27　　日

  　　　　　　　　　　　　　書記官  陳佳伶
附註：
民事訴訟法第466條之1（第1項、第2項）：
對於第二審判決上訴，上訴人應委任律師為訴訟代理人。但上訴
人或其法定代理人具有律師資格者，不在此限。
上訴人之配偶、三親等內之血親、二親等內之姻親，或上訴人為
法人、中央或地方機關時，其所屬專任人員具有律師資格並經法
院認為適當者，亦得為第三審訴訟代理人。